ACORDAO-COMPLETO-2490236

ACÓRDÃO 9272/2021 ATA 25/2021 - SEGUNDA CÂMARA

VISTOS, relatados e discutidos estes Embargos de Declaração opostos por Mércia Maria de Farias Cardoso Moura contra o Acórdão 8241/2020-TCU-Segunda Câmara, que tornou sem efeito o Acórdão 5680/2020-TCU-Segunda Câmara e reconheceu o registro tácito do ato de concessão de aposentadoria da recorrente;
ACORDAM os Ministros do Tribunal de Contas da União, reunidos em Sessão da 2ª Câmara, com fulcro com fulcro nos arts. 32, inciso II, e 34 da Lei 8.443/1992, c/c os arts. 277, inciso III, e 287 do Regimento Interno do TCU e diante das razões expostas pelo Relator, em:
9.1. conhecer dos presentes Embargos de Declaração para, no mérito, rejeitá-los;
9.2. dar ciência desta deliberação à recorrente e aos demais interessados.

Embargos de Declaração opostos por Mércia Maria de Farias Cardoso Moura contra o Acórdão 8.241/2020-TCU-2ª Câmara, que tornou sem efeito o Acórdão 5.680/2020TCU2ª Câmara e reconheceu o registro tácito do ato de concessão de aposentadoria da recorrente.

Segunda Câmara

Departamento de Polícia Rodoviária Federal.

3. Interessados/Responsáveis/Recorrentes:
3.1. Interessados: Beatriz Rebouças Cardoso de Moura (XXX.674.592-XX); Henrique Lenon Farias Guedes (XXX.994.734-XX); Mércia Maria de Farias Cardoso Moura (XXX.683.374-XX); Nathiele Maira de Farias Guedes (XXX.978.344-XX).
3.2. Recorrente: Mércia Maria de Farias Cardoso Moura (XXX.683.374-XX).

13.1. Ministros presentes: Bruno Dantas (Presidente), Aroldo Cedraz (Relator) e Raimundo Carreiro.
13.2. Ministro-Substituto convocado: Marcos Bemquerer Costa.
13.3. Ministro-Substituto presente: André Luís de Carvalho.

Mercia Maria de Farias Cardoso Moura

AROLDO CEDRAZ

Ministro Aroldo Cedraz.

Trata-se de Embargos de Declaração opostos por Mércia Maria de Farias Cardoso Moura contra o Acórdão 8241/2020-TCU-Segunda Câmara, que tornou sem efeito o Acórdão 5680/2020-TCU-Segunda Câmara e reconheceu o registro tácito do ato de concessão de aposentadoria da recorrente.
2. 	Irresignada com os termos do Acórdão, a beneficiária opôs os presentes embargos, dos quais destaco o que segue:
"Em face da respeitável decisão consubstanciada no Acórdão TCU n.º 8241/2021-2C, que julgou legal o registro tácito da pensão civil instituída por Flávio Cardoso Lopes de Moura.
Diante das omissões abaixo expostas, requer-se o recebimento e posterior provimento deste expediente recursal, complementando-se o conteúdo do julgado, dissipando-se eventuais dúvidas sobre a matéria.
 (...) 
O acórdão ora recorrido é impecável em relação ao seu trabalho cognitivo, ao ter reconhecido o registro tácito da pensão de Mércia Maria Farias Cardoso Moura, aderindo ao entendimento do acórdão paradigmático prolatado no Recurso Extraordinário n.º 636.533/RS (Tema 445) , com repercussão geral reconhecida pelo STF.
 (...) 
2.1 - VÍCIO DE OMISSÃO 
- AUSÊNCIA DE EXPLICITAÇÃO DA DATA DO REGISTRO TÁCITO -
O voto e a parte dispositiva do acórdão deixaram de mencionar, de maneira expressa e inequívoca, qual foi o dia em que ocorreu o registro tácito da pensão instituída em favor da recorrente.
A data correta do registro tácito é 13/06/2021, em virtude do lapso quinquenal definido para estabilização das situações jurídicas relativas ao registro de aposentadoria, pensão e reforma.
Ocorre que a especificação desta data consta exclusivamente na Proposta de Encaminhamento do acórdão, conforme se vê infra:
[...] 4.7. No caso concreto, vale repisar que o ato em reexame foi disponibilizado ao TCU em 13/6/2007 (peça 15, p. 1) . Assim, é de se entender que houve o seu registro tácito em 13/6/2012 e o seu aperfeiçoamento definitivo em 13/6/2017, anteriormente, portanto, ao primeiro julgamento de sua ilegalidade, em sessão da Segunda Câmara de 27/6/2017 (peça 23) . 
[...]
A despeito desta informação constar na Proposta de Encaminhamento, não há a menção expressa da data 13/6/2012 no voto ou na parte dispositiva do acórdão, o que traz insegurança jurídica à pensionista ora embargante. 
Tem-se que registrar que, habitualmente, o Departamento de Polícia Rodoviária Federal da Paraíba não respeita os acórdãos do TCU, ou desvirtua o conteúdo de tais decisões, promovendo interpretações temerárias, em desprestígio à segurança jurídica. 
Por diligência e com o afã de inibir possíveis brechas interpretativas, opõe-se estes aclaratórios, postulando-se que haja a explicitação da data de registro tácito da pensão novo corpo do voto ou da parte dispositiva do acórdão, a fim de evitar que o Órgão Instituidor da Pensão apresente resistências em relação ao cumprimento do acórdão embargado.
Assim, para inibir que o Departamento de Polícia Rodoviária Federal da Paraíba promova uma interpretação temerária da questão ora em debate, evitando-se alongar desnecessariamente o cumprimento do entendimento do TCU, REQUER-SE que a data específica do registro tácito seja inserida de maneira expressa no voto ou na parte dispositiva do acórdão, suprindo-se tal omissão e obstando-se interpretações distorcidas.
2.2 - VÍCIO DE OMISSÃO 
- OMISSÃO ACERCA DOS EFEITOS RETROATIVOS DA DECISÃO -
Data venia, o acórdão ora embargado também incorreu em vício de omissão ao deixar de abordar a retroatividade dos efeitos da decisão. 
Tem-se a esclarecer que, em um momento inicial, o TCU julgou irregular a instituição de tal benefício, o que gerou uma minoração dos valores mensais percebidos pela pensionista. Ocorre que, por meio do acórdão ora recorrido (Acórdão TCU n.º 8241/2021-2C) , o TCU reviu seu entendimento, tendo reconhecido que já havia acontecido o registro tácito. 
Entre o primeiro acórdão em que o TCU julgara irregular a instituição da pensão e a última decisão, na qual o TCU reexaminou a matéria e reconheceu o registro tácito, a pensionista sofreu uma minoração da pensão, gerando um passivo contra a União Federal, que se absteve de promover os pagamentos no quantum devido.
	Naturalmente, com o julgamento do registro tácito do benefício, surge o direito da pensionista pleitear o percebimento dos retroativos devidos, porque a pensão deveria ter sido paga no mesmo patamar da que fora registrada tacitamente, sendo este o momento em que decaiu a possibilidade de revisão da pensão. 
O fato é que a pensionista sempre teve direito de perceber o seu benefício no patamar em que era pago até 13/06/2012, e, depois de tal data, a situação foi coberta com o manto da imutabilidade, em razão da decadência do direito de revisão. A despeito do TCU ter, em 2017, julgado irregular o registro da pensão, tal entendimento foi revisto em favor da pensionista, o que significa que este acórdão benéfico deve operar efeitos retroativos. 
É de bom alvitre relembrar que a premissa hermenêutica que preconiza que, no âmbito de um processo administrativo, a revisão de um ato em benefício ao particular produz efeitos retroativos, enquanto a decisão revisora prejudicial só produz efeitos prospectivos. Vejamos a lição de Celso Antônio Bandeira de Mello1 acerca da matéria:
	(...) 
	Ou seja, o direito da embargante fora indevidamente restringido, pela Administração, que em dado momento decidiu minorar a pensão. Supervenientemente, com a anulação do ato que resolveu minorar a pensão e o reconhecimento do registro tácito, há que se reconhecer que esta atual decisão benéfica deverá operar efeitos retroativos.
	Sob a perspectiva teórica, ainda se tem a registrar que o ato de registro tácito tem natureza jurídica de ato meramente declaratório, tendo em vista que se limita a reconhecer um direito pré-existente, no caso, o direito de perceber a pensão no patamar que fora inicialmente instituído.
	Por conseguinte, se o direito a perceber o benefício era pré-existente e (não houve a constituição de um fato jurídico, mas mero reconhecimento) , por via de consequência, afigurou-se ilegal o período em que houve a supressão parcial da pensão, o que revela que o acórdão que reconhece o registro tácito deve operar efeitos retroativos à data do próprio registro. 
A respeito, urge conferir o entendimento do STF em caso análogo, no qual fora minorada uma aposentadoria de uma ex-servidora e, posteriormente, o ato de revisão para menor acabou sendo anulado, de modo que a decisão posterior e benéfica operou efeitos ex tunc. Vejamos
	(...) 
	Em meio a este contexto, considerando-se que o acórdão ora embargado é um ato ampliativo dos direitos da pensionista, há que se reconhecer que este opera efeitos retroativos, devendo esta premissa ser expressamente mencionada no acórdão, para que possa gerar os efeitos remuneratórios devidos.
	3. Dos Requerimentos
PELO O EXPOSTO, mui respeitosamente, opõe-se os presentes embargos de declaração visando a sanar citados vícios de omissão do Acórdão TCU n.º 8241/2021-2C, esperando-se que este Egrégio Tribunal especifique, de maneira explícita, a data do registro tácito da pensão, bem como que explicite que o acórdão em questão opera efeitos retroativos, desde a data do registro tácito."
É o Relatório.

8.1. Marcelo Martins de Sant Ana (16.373/OAB-PB) e outros, representando Mércia Maria de Farias Cardoso Moura.

Procurador Júlio Marcelo de Oliveira.

Pensão civil. ACUMULAÇÃO INDEVIDA DE SUBSíDIO E OUTRAS PERCELAS. Ilegalidade. Decadência Administrativa. Registro Tácito. Provimento. EMBARGOS DE DECLARAÇÃO. AUSÊNCIA DE CONTRADIÇÃO, OBSCURIDADE OU OMISSÃO. REJEIÇÃO.

PENSÃO CIVIL (PCIV)

Secretaria de Recursos (Serur); Secretaria de Fiscalização de Integridade de Atos e Pagamentos de Pessoal e de Benefícios Sociais (Sefip).

Trata-se de Embargos de Declaração opostos por Mércia Maria de Farias Cardoso Moura contra o Acórdão 8241/2020-TCU-Segunda Câmara, que tornou sem efeito o Acórdão 5680/2020-TCU-Segunda Câmara e reconheceu o registro tácito do ato de concessão de aposentadoria da recorrente.
Conheço os presentes Embargos de Declaração, eis que satisfeitos os requisitos de admissibilidade previstos nos artigos 32, inciso II, e 34 da Lei Orgânica do Tribunal de Contas da União.
Em seu arrazoado, a beneficiária alega a decisão recorrida deixou de discriminar a data exata do registro tácito de sua aposentadoria, tanto no corpo do Acórdão 8241/2020-TCU-Segunda Câmara, como no Voto que o amparou. Aponta que tal data consta apenas no relatório, especificamente na proposta de encaminhamento elaborada pela unidade técnica. 
Tal omissão prejudicaria a correção dos proventos da recorrente no âmbito do órgão responsável.
Além disso, a decisão não teria tratado da necessidade de o órgão de origem efetuar pagamentos retroativos da parcela indevidamente subtraída dos proventos da Sra. Mércia Maria de Farias Cardoso Moura, enquanto vigia o decidido Acórdão 5680/2020-TCU-Segunda Câmara, que havia declarado a ilegalidade do seu ato de aposentadoria. 
Os argumentos não procedem. 
No voto que proferi, notam-se os seguintes parágrafos:
"4. Acolho as conclusões exaradas pela Secretaria de Recursos, que contam com a anuência do Ministério Público junto do TCU, a as adoto como razões de decidir.
5. Como aponta a Serur, 'o ato em reexame foi disponibilizado ao TCU em 13/6/2007. Assim, é de se entender que houve o seu registro tácito em 13/6/2012 e o seu aperfeiçoamento definitivo em 13/6/2017, anteriormente, portanto, ao primeiro julgamento de sua ilegalidade, em sessão da Segunda Câmara de 27/6/2017 (peça 23) .'"
Portanto, não há que se falar em omissão quanto à data do registro. O fato de o item 9.2 do acórdão recorrido "reconhecer o registro tácito do ato de pensão de Mércia Maria de Farias Cardoso Moura", não significa que o registro tácito se deu no momento de tal reconhecimento. Afinal, o registro, por ser tácito, não demanda reconhecimento explícito, tendo se dado na data destacada acima, em observância ao decidido pelo STF nos autos do RE 636.553/RS. A decisão apenas reconheceu um fato passado. 
Quanto ao eventual direito da recorrente ao pagamento retroativo dos proventos, a decisão não endereça, nem enfrenta, a questão pela simples razão de o TCU não resguardar eventuais direitos particulares envolvidos, os quais devem ser buscados na esfera apropriada.
Dessa forma, não havendo omissão ou contradição a ser corrigida na decisão atacada, os presentes embargos de declaração devem ser rejeitados.
	Em face do exposto, VOTO para que o Tribunal adote a minuta de Acórdão que ora submeto à apreciação deste Colegiado.
TCU, Sala das Sessões, em 20 de julho de 2021.
AROLDO CEDRAZ 
Relator